臺灣高等法院高雄分院刑事判決　　　　 94年度上易字第209號
上　訴　人　臺灣高雄地方法院檢察署檢察官
上　訴　人
即　被　告　乙○○
被　　　告　丙○○
上 列 1 人
選任辯護人　黃順天律師
上列上訴人等因被告等偽造文書案件，不服臺灣高雄地方法院92
年度易字第1156號中華民國93年12月30日第一審判決（起訴案號
：臺灣高雄地方法院檢察署91年度偵字第16342 號），提起上訴
（併辦案號：同署94年度偵字第4425號），本院判決如下：
    主  文
原判決撤銷。
乙○○、丙○○共同意圖為自己不法之所有，以詐術使人將本人
之物交付，未遂，乙○○處有期徒刑陸月，丙○○處有期徒刑肆
月，如易科罰金，均以參佰元折算壹日。
    事  實
一、乙○○於民國（下同）77年間，將其坐落於鳳山市○○段第
    2165號地號（建物門牌為鳳山市○○街428 之1 號）之建物
    連同所屬基地讓與甲○○○，並將上開建物之使用執照（高
    雄縣政府75高縣建局建管字第7299號）於77年7 月8 日交付
    於甲○○○，後乙○○申請補發該建物使用執照（此部分不
    成立使公務員登載不實罪，詳後述理由所載），並於87年5
    月1 日持該補發建照向高雄縣鳳山市地政事務所申辦上開建
    物所有權人為乙○○之保存登記，嗣甲○○○隨即於87年 9
    月4 日對乙○○提起將建物所有權移轉登記之民事訴訟，乙○○自忖會敗訴，竟基於使公務員登載不實文書之概括犯意
    ，明知其與林雲間（業經另案判處罪刑）並無新台幣（下同
    ）80萬元之債務存在，竟與林雲基於使公務員登載不實之犯
    意聯絡，於87年12月16日，將上開建物設定擔保債權額200
    萬元之不實抵押權予林雲，由該所不知情之成年公務員將前
    開不實之抵押權設定登記事項登載於職務上所掌之建物登記
    簿謄本上。乙○○復承同上犯意，與丙○○及林雲共同基於
    使公務員為不實抵押權移轉登記之犯意聯絡，於88年1 月6
    日虛偽訂立200 萬元抵押權移轉契約書，由林雲將200 萬元
    債權移轉與丙○○，並委由不知情之代書翁啟廷於88月1 月
    11 日 提出土地登記申請書辦理不實之抵押權設定登記，經
    鳳山市地政事務所收件後，即將之編為鳳登字第003150號案
    件處理，於形式審查前開文件後，認與法律規定相符，即准
    辦理抵押權設立登記，並由該所不知情之成年公務員將前開
    不實之抵押權設定登記事項登載於職務上所掌之建物登記簿
    謄本上。乙○○、丙○○並基於意圖為自己不法所有之犯意
    聯絡，推由丙○○以上開林雲轉讓與被告丙○○之虛偽抵押
    權不實登載事項，聲請台灣高雄地方法院於89年11月22日裁
    定准予拍賣上開抵押建物（相對人為乙○○）而行使之，均
    足以生損害於地政機關就不動產權利事項記載之正確性及甲○○○之權益。嗣該抵押標的物，因判決而於90年1 月12日
    移轉登記與甲○○○，丙○○乃於90年2 月2 日向台灣高雄
    地方法院民事執行處具狀聲請強制執行拍賣抵押物，使該院
    陷於錯誤而進行查封、拍賣程序，嗣因該拍賣抵押物經高雄
    縣政府依法拆除、騰空，致未得逞。
二、案經甲○○○訴由臺灣高雄地方法院檢察署檢察官偵查起訴
    及聲請併案審理。
    理  由
一、訊據上訴人即被告（下稱被告）乙○○對於委託不知情之代
    書於88年1 月11日向高雄縣鳳山地政事務所設定200 萬元扺
    押權之事實，固供認不諱，惟矢口否認有上開設定虛偽抵押
    權及詐欺取財未遂之犯行，辯稱：伊係欠侯鴻昇70萬元，嗣
    侯鴻昇將此債權讓與蘇田秀菊及彭仲玲，伊乃於81年間向林
    雲借款80萬元，約定利息為月息1 分，用以清償積欠蘇田秀
    菊及彭仲玲之上開債務，但伊因無力償還林雲上開借款，且
    經林雲催討，乃於87年12月16日訂定抵押權設定契約，於翌
    日辦理本件建物抵押權設定登記予林雲，連同本金及利息，
    擔保債權額為200 萬元，後來由其辦理林雲之抵押權移轉登
    記與被告丙○○事宜，丙○○對於設定抵押權之過程均不知
    情云云。被告丙○○辯稱：其與被告乙○○係父子關係，乙○○如何處理上開抵押權，伊均不知情云云。
二、經查：
（一）被告乙○○於87年12月16日，將系爭建物設定擔保債權額
      200 萬元之抵押權予林雲，其後林雲於88年1 月6 日，再
      將該抵押權讓與登記與被告丙○○，此為被告乙○○、丙○○所不爭執，並有建物登記謄本在卷可憑。
（二）被告乙○○主張其向林雲借款80萬元，係因其原欠侯鴻昇
      77萬元，嗣由案外人蘇田秀菊及彭仲玲共同出資給付侯鴻
      昇70萬元，侯鴻昇將此債權讓與蘇田秀菊及彭仲玲，被告
      乙○○乃於81年間向林雲借款80萬元，用以清償其欠蘇田
      秀菊及彭仲玲之上開債務；其後被告乙○○無力償還林雲
      上開借款，始設定抵押權予林雲云云。惟查，案外人蘇田
      秀菊曾向告訴人甲○○○請求清償其受讓自侯鴻昇之債權
      77萬元，且蘇田秀菊於該案中主張其與彭仲玲共同出資給
      付侯鴻昇70萬元用以清償乙○○欠侯鴻昇之77萬元，而侯
      鴻昇將此債權讓與蘇田秀菊與彭仲玲，彭仲玲復將38萬5
      千元之債權讓與蘇田秀菊，甲○○○既與乙○○協議同意
      清償此77萬元債務，自應對此債權之受讓人蘇田秀菊為清
      償等語，此有臺灣高雄地方法院90年訴字第1331號民事判
      決1 份在卷足參，並經原審調閱前案全卷核閱屬實，足見
      被告乙○○所欠侯鴻昇之債務已於77年11月間因蘇田秀菊
      及彭仲玲出資代為清償而消滅，足證被告乙○○所辯其於
      81年間即向林雲借款80萬元，用以清償蘇田秀菊上開債權
      ，已與事實不符。又被告乙○○係供稱其積欠林雲80萬元
      借款，而被告乙○○設定予林雲之抵押權所擔保之債權卻
      為200 萬元，兩者金額並不相符，且差距甚大，被告乙○○雖又主張200 萬元之債權係包含80萬元本金及利息云云
      ，但對其所辯約定利息1 分及本利如何累積為200 萬元一
      節，未能證明，則被告乙○○所辯其向林雲借款80萬元，
      本利合計200 萬元，始設定抵押權予林雲，亦難遽信。證
      人翁啟廷於另案（本院91年上字第187 號民事案件）審理
      時具結後證稱：「（有無借款的交付？）沒有交付。乙○○說他以前有欠林雲的錢，要設定抵押給林雲，兩人講的
      ，我沒看到有錢的交付」（見原審卷138 頁），且台灣高
      雄地方法院93年度易字第644 號一案，業經判處林雲使公
      務員等登載不實罪刑在卷，有該案判決附於本院卷可參。
      是被告乙○○與林雲間自始即無此80萬元借款債務，其與
      林雲間之上開抵押權係屬虛偽設定登記甚明。
（三）被告丙○○以其對於本件設定抵押權之事實不知情置辯。
      雖然，經原審將共同被告乙○○列為證人具結行交互詰問
      ，證人乙○○證稱：「（問：當初設定給林雲後，再移轉
      給被告丙○○時，是誰辦理移轉登記？）答：是翁啟廷代
      書，是我請翁代書去辦理。（問：被告丙○○有無出面？
      ）答：沒有。（問：要辦理移轉的過程被告丙○○是否知
      道？）答：他只有將證件及印章交給我，過程他都不知情
      。（問：為何設定抵押給林雲，這部分被告丙○○是否知
      道？）答：我跟他說我欠林雲錢，我有問被告丙○○是否
      有錢，當時他說他沒有錢，問可否分期付款，被告丙○○
      不知道，都是聽我講的。（問：當初被告丙○○的印章、
      證件如何拿到？）答：印章及證件都放在他的抽屜裡，我
      有跟他說欠林雲錢的事，我沒有跟他講要作什麼，他說好
      ，他都在工作，我就自己去他的抽屜拿他的印章及證件。
      （問：被告丙○○是否知道與林雲之間借80萬元，設定20
      0 萬元之事？）答：他都不知道。（問：有無告訴丙○○
      欠林雲80萬元，設定200 萬元的抵押權給林雲？）答：他
      不知道，我只有跟他說跟林雲借80萬元的事。（問：你跟
      丙○○拿證件及印章時，有無告訴丙○○，是要將林雲的
      抵押權轉讓給他？）答：沒有跟他講。」等語（參原審卷
      第261 至265 頁），依上證人乙○○之證述，固證稱被告
      乙○○僅跟被告丙○○說要拿丙○○之身分證、印章，惟
      並未明確告知被告丙○○拿證件作何用途等情，而附和被
      告丙○○之說詞。但據被告丙○○於偵查中供稱：「（為
      何會將前開鳳山華山街之房地設定抵押權？）我於87年付
      80 萬 ，交予林雲。因林雲向乙○○逼債，我才付80萬，
      他才設定給我」等語（見偵卷第70頁），此項供述與其上
      開所辯及證人乙○○之證述不合。且查被告丙○○對於上
      開80 萬 元資金來源並無法提出說明，僅供稱係互助會得
      標之會錢，復無法提出互助會會單、相關會首或會員資料
      或其他證據證明，又被告丙○○於偵查中係供稱：「伊清
      償林雲的錢係伊打電話請林雲來拿」等語，然其於高雄地
      方法院90年訴字第1131號民事案件91年1 月18日審理中則
      供稱：「伊清償之款項均託其父交付林雲，其父如何交付
      伊不知情」等語，被告丙○○前後對如何交付清償林雲之
      款項陳述顯有不同。基於上述，被告丙○○先則於偵查中
      辯稱確有償還被告乙○○積欠林雲之80萬元，始受讓上開
      抵押權，後於原審及本院審理中又改稱伊對於上開抵押權
      之移轉不知情云云，如此互相矛盾之辯解，自均不足採。
      顯然被告丙○○並無償還被告2 人所稱積欠林雲之80萬元
      之事實，被告丙○○上開受讓林雲之抵押權係屬虛偽設定
      之抵押權。
（四）至於被告乙○○雖提出台灣台南地方法院92年度訴字第93
      6 號、台灣高等法院台南分院92年度上易字第269 號確定
      判決，而主張依上開確定判決，甲○○○應給付乙○○70
      萬元及法定遲延利息云云，但查，依該確定判決雖認定甲○○○與乙○○書立本件和解契約，同意償還乙○○積欠
      侯鴻昇之70萬元債務，甲○○○並未依約履行，乙○○因
      甲○○○未依約履行，已於77年11月29日自行清償該筆70
      萬元債務等情（見上開台灣台南地方法院判決書第6 面）
      ，但此與本案認定事後被告乙○○與林雲間並無80萬元之
      債務關係，被告乙○○與林雲間之上開抵押權設定登記，
      及林雲上開抵押權移轉登記與被告丙○○，均屬不實，彼
      此所認定之事實並無矛盾。
（五）被告丙○○以上開虛偽抵押權，聲請台灣高雄地方法院於
      89年11月22日裁定准予拍賣上開抵押建物（相對人為乙○○）有台灣高雄地方法院89年度拍字第6457號民事裁定可
      憑（見台灣高雄地方法院90年度執字第3613號影印卷）；
      ，嗣該抵押標的物，因依確定判決而於90年1 月12日移轉
      登記與甲○○○，有該建物登記謄本可查；又被告丙○○
      於90年2 月2 日向台灣高雄地方法院民事執行處具狀聲請
      強制執行拍賣抵押物，使該院民事執行處陷於錯誤進行查
      封、拍賣程序，嗣因該拍賣抵押物經高雄縣政府依法拆除
      、騰空，致未得逞之事實，亦有上開民事執行影印卷及告
      訴人於93年3 月4 日致高雄縣鳳山地政事務所、高雄縣稅
      捐稽徵處之函文可參，並為被告等所不爭執。
（六）綜上所述，被告2 人上開所辯均不足採信，其等犯行均堪
      以認定。
三、核被告乙○○、丙○○所為，其等行使使公務員登載不實之
    犯行，均係犯刑法第216 條、第214 條行使使公務員登載不
    實罪。其等以上開虛偽設定之抵押權取得法院准予拍賣抵押
    物之裁定，據以提出強制執行，使法院陷於錯誤而進行查封
    、拍賣程序，嗣因抵押標的物拆除，而未得逞，均係犯刑法
    第339 條第3 項、第1 項之詐欺取財未遂罪。被告乙○○與
    案外人林雲間就上開虛偽設定抵押權之使公務員為不實登載
    之犯行，其與林雲間；就上開被告乙○○與林雲間虛偽設定
    抵押權契約，使林雲之抵押權移轉與被告丙○○之使公務員
    為不實登載之犯行，被告2 人與林雲間；就持上開林雲之抵
    押權虛偽讓與被告丙○○之使公務員為不實登載而行使之犯
    行及上開詐欺取財未遂犯行，被告2 人間，各有犯意之聯絡
    及行為之分擔，均為共同正犯。所犯上開行使使公務員登載
    不實罪與詐欺取財未遂罪間，有方法結果之牽連關係，應從
    一重之詐欺取財未遂罪論處，其等所犯詐欺取財犯行均為未
    遂犯，均依刑法第26條前段規定減輕其刑。被告乙○○多次
    使公務員登載不實之犯行，時間緊接，構成要件相同，顯係
    基於概括之犯意為之，為連續犯。其等使公務員登載不實之
    低度行為為行使使公務員登載不實之高度行為所吸收，不另
    論罪。被告2 人利用不知情之成年代書而使公務員登載不實
    之犯行，均係間接正犯。又併案部分即被告2 人上開詐欺取
    財未遂犯行部分與起訴事實使公務員登載不實犯行部分，有
    如前述，有方法結果裁判上一罪之關係，為起訴效力所及，
    本院自得一併審理；另被告乙○○與案外人林雲間虛偽設定
    抵押權契約書，將林雲上開抵押權向地政機關移轉登記與被
    告丙○○之使公務員登載不實部分，雖未據公訴人於起訴事
    實敘明，但已於證據及起訴法條欄論及，且與起訴事實有連
    續犯裁判上一罪關係，本院亦得一併審理。
四、原審就被告丙○○部分，未詳為推求，而為無罪之諭知，就
    被告乙○○部分僅論處使公務員登載不實罪，且就被告2 人
    上開詐欺取財未遂之犯行，原審未及審理，被告乙○○上訴
    意旨否認犯罪而指摘原判決不當，雖不足取，檢察官上訴意
    旨執此而指摘原判決不當，則為有理由，應將原判決撤銷改
    判。審酌被告2 人係認告訴人未依約履行債務（並提出台灣
    台南地方法院92年度訴字第936 號、台灣高等法院台南分院
    92年度上易字第269 號確定判決）而犯本案，被告乙○○於
    本案居於主導之地位，及被告2 人犯罪後之態度等一切情狀
    ，各量處如主文第二項所示之刑，並均諭知易科罰金之折算
    標準。
五、不另為無罪諭知部分：
（一）公訴意旨另以：被告乙○○明知坐落鳳山市○○段第2165
      號地號（建物門牌為鳳山市○○街428 之1 號）建物業於
      77年間連同所屬基地讓與甲○○○，並將上開建物之使用
      執照（75高縣建局建管字第7299號）於77年7 月8 日交付
      予甲○○○，並未遺失，其竟基於使公務員為不實登載之
      犯意，於87年3 月9 日謊稱上開使用執照已遺失，而向高
      雄縣政府建設局申請補發，使該建設局不知情之承辦人員
      ，將此不實之事項登載於其職務上所掌登記簿冊之公文書
      上，而准予補發建物使用執照；乙○○並於87年5 月1 日
      持該補發之使用執照向高雄縣鳳山市地政事務所申辦上開
      建物所有權人為乙○○之保存登記，使鳳山地政事務所不
      知情之承辦人員，將此不實之事項登載於登記簿冊之公文
      書上，足生損害於地政機關對於建物管理之正確性及甲○○○之權益。因認被告乙○○涉犯刑法第214 條使公務員
      登載不實罪云云。
（二）訊據被告乙○○於本院審理中固不否認曾於87年3 月9 日
      以使用執照遺失為由，向高雄縣政府建設局申請補發等事
      實，然堅詞否認有何此部分犯行，辯稱：77年間我沒有交
      使用執照給告訴人，我交給蘇進福代書。我是在77年間要
      將系爭土地及建物要賣給甲○○○，但是甲○○○的尾款
      有77萬元沒有付清。這件是委託代書蘇進福處理，相關的
      證件都在蘇進福代書那裡，等尾款付清才要交給甲○○○
      。後來蘇進福的太太蘇陳麗娌告訴我使用執照已經不在她
      那裡了，所以我才會去申請補發。甲○○○尾款現在還沒
      有付。我都是按照程序辦理云云。
（三）經查：公訴人認被告乙○○涉犯此部分使公務員登載不實
      之罪嫌，固經告訴人甲○○○指訴綦詳，並有原建物使用
      執照影本及補發之建物使用執照影本各1 紙（見偵卷第25
      頁、第93頁）。且據證人蘇進福於原審具結後證稱：「（
      乙○○是否將系爭土地上建物使用執照交給你？）他應該
      有交出來，但是交給我或是直接給甲○○○，我記不清楚
      ，因為房屋的部分沒有辦理登記，當時委託我辦理時建物
      並沒有辦理保存登記，所以就建物的部分我印象不深刻」
      等語（見原審卷第111 頁）；被告乙○○並供稱是在被告
      申請補發該建物使用執照前10天，蘇進福的太太告知該建
      物使用執照遺失的云云（見同上筆錄），原審乃傳喚證人
      即代書蘇進福之配偶蘇陳麗娌，據證人蘇陳麗娌於原審具
      結後證稱：「（被告乙○○是否有將建物使用執照交給你
      ？）沒有」、「（有無告訴被告乙○○使用執照遺失？）
      沒有。我們事務所到現在沒有將當事人的資料遺失過」等
      語（見原審卷第122 頁），而被告乙○○於原審亦供稱：
      「（她（指蘇陳麗娌）是否有告訴你已經遺失（指本件建
      物使用執照）？）沒有，她只是跟我講沒有在她那裡」（
      見原審卷第122 頁）。依上開證人蘇陳麗娌之證述，證人
      蘇陳麗娌並未接觸本件系爭建物使用執照，更從未告知被
      告乙○○該建物使用執照遺失；依上開蘇進福之證述，被
      告乙○○確有將系爭使用執照交出來，只是無法確定被告
      乙○○係將該建物使用執照交予代書蘇進福保管或直接交
      給告訴人保管而已，但無論是交給代書蘇進福保管或直接
      交給告訴人保管，衡情被告乙○○在向代書蘇進福取回使
      用執照未果之情形下，自應向告訴人查問，告訴人既已持
      有使用執照，當無隱瞞被告乙○○之理，且被告於77年間
      已將使用執照交予蘇進福代書，若該使用執照果真有遺失
      ，當無延至87年3 月始申報遺失之理；又由卷附本件申請
      使用執照申請書，申請人記載為乙○○，代理人蘇震銘，
      被告乙○○果真認為該使用執照確已遺失，何以不委由辦
      理前開和解契約之代書蘇進福查明處理而取信於告訴人？
      足認被告係在無法向告訴人取回使用執照之情況下而向鳳
      山地政事務所申報使用執照遺失，被告於87年3 月間向高
      雄縣政府建設局申請補發使用執照時，已明知上開使用執
      照係在告訴人手中而故意謊報遺失，固堪以認定。
（四）惟依高雄縣政府建設局92年10月16日建局管字第09210308
      06號函關於本件補發使用執照資料，申請人乙○○申請補
      發使用執照之申請書，雖有：「遺失」高縣建局75年建管
      字第7299號之使用執照之字語，但遍查承辦人員職務上製
      作之公文書上，並無登載「遺失」一語不實之事項（見原
      審卷第216 頁至第224 頁）。而上開申請書僅係申請人向
      政府機關所為之意思表示，並非公文書，亦非屬公文書之
      附件，被告乙○○此部分行為，尚無使公務員將「遺失」
      不實之事項登載於職務上所掌之公文書上，自無成立刑法
      第214 條使公務員登載不實之罪名。
（五）綜上所述，尚不能認被告乙○○此部分有使公務員登載不
      實之犯行，惟檢察官認此部分與前開經本院論罪科刑部分
      有連續犯之裁判上一罪關係，是本院就此部分爰不另為無
      罪之諭知。另公訴人認被告乙○○此部分之行為除構成使
      公務員登載不實罪外，另涉犯刑法第171 條第1 項未指定
      犯人之誣告罪，而予追加補充，惟查本件被告乙○○此部
      分犯罪不能證明，不另為無罪之諭知，已如前述，故公訴
      人所追加補充部分，本院亦無從併予審理。況按刑法第17
      1 條第1 項未指定犯人誣告罪，須未指定犯人而向該管公
      務員誣告犯罪，始成立犯罪；而所謂該管公務員係指有偵
      查犯罪職權之公務員而言，但被告乙○○僅向高雄縣政府
      建設局申請補發上開建照，並無被告乙○○向有偵查犯罪
      職權之公務員誣告犯罪之事證，對被告乙○○更無以上開
      罪名相繩可言。
據上論斷，應依刑事訴訟法第369 條第1 項前段、第364 條、第
299 條第1 項前段，刑法第28條、第339 條第3 項、第1 項、第
216 條、第214 條、第26條前段、第55條、第41條第1 項前段，
罰金罰鍰提高標準條例第1 條前段、第2 條，判決如主文。
中　　華　　民　　國　　94　　年　　6 　　月　　2 　　日
            刑事第五庭  審判長法官  邱永貴
                              法官  郭玫利
                              法官  陳明富
以上正本證明與原本無異。
不得上訴。
中　　華　　民　　國　　94　　年　　6 　　月　　2 　　日
　　　　　　　　　　　　　　書記官  唐奇燕
附錄本判決論罪之法條：
刑法第214條
明知為不實之事項，而使公務員登載於職務上所掌之公文書，足
以生損害於公眾或他人者，處3 年以下有期徒刑、拘役或5 百元
以下罰金。
刑法第339條第1項
意圖為自己或第三人不法之所有，以詐術使人將本人或第三人之
物交付者，處5 年以下有期徒刑、拘役或科或併科1 千元以下罰
金。
